【裁判字號】    88,上易,129
【裁判日期】    890405
【裁判案由】    所有權移轉登記等
【裁判全文】
臺灣高等法院臺中分院民事判決  八十八年度上易字第一二九號
      上  訴  人  保證責任台中市第六信用合作社
      法定代理人  甲○○
      訴訟代理人  張清洲    律師
      被 上訴 人  乙  ○    .
右當事人間請求所有權移轉登記等事件，上訴人對於中華民國八十八年八月十二日臺
灣臺中地方法院八十八年度訴字第一五○七號第一審判決提起上訴，本院判決如左：
      主      文
上訴駁回。
第二審訴訟費用由上訴人負擔。
      事      實
甲、上訴人方面：
一、聲明：求為判決：
（一）原判決不利上訴人部分廢棄。
（二）右廢棄部分，被上訴人應將坐落台中市○區○○○段一三二之十七及一三二之
      十九地號土地上建物建號一一六三三號即門牌號碼同市○○○路一一０號，面
      積二一九．二九平方公尺房屋，及坐落同段一三二之二０地號土地上建物建號
      一二一九七號即門牌號碼同市○○○街四七號面積三０七．一一平方公尺房屋
      拆除。
二、陳述：除引用原判決書之記載外，補稱：
（一）系爭土地上建物於被上訴人與一審共同被告賴銘崇、賴秉勳買賣時，已辦妥拆
      除執照：被上訴人與賴銘崇、賴秉勳訂立買賣契約當時，即已言明所買賣之房
      地係供建築之用，賴銘崇、賴秉勳並已辦妥拆除執照交與被上訴人。
（二）該基地以為被上訴人交由訴外人廣三建設公司及順大裕建設公司興建「廣三名
      人雙星」：依上開二家公司所印製「廣三名人雙星」售屋廣告觀之，被上訴人
      與廣三集團顯欲在系爭土地所坐落之基地興建大樓集合住宅，其價值遠比原建
      物高上好幾百倍，因此被上訴人本無維持原建物之意願。
（三）上訴人未為權利濫用：上訴人代位被上訴人訴請拆除系爭建物，被上訴人並無
      喪失利益。退言之，倘若被上訴人有何損失，上訴人亦非以損害他人為主要目
      的。
（四）被上訴人有拆除系爭建物之義務：依兩造切結書中約定，係由上訴人選擇究竟
      係要被上訴人負責將系爭建物無條件拆除，而設定地上權與上訴人，或係要被
      上訴人將該土地及地上建物一併同受強制執行拍賣抵償債務，上訴人既選擇前
      者即要被上訴人負責於日後將建物無條件拆除，而設定地上權給上訴人，則該
      選擇權一經行使，選擇之債變為單純之單一之債，當事人間權利義務關係因而
      確定，因此被上訴人有拆除系爭建物之義務。
（五）至上開切結書中所稱「日後」究為何日﹖雖由該切結書無法明知，惟當事人於
      當初約定時，確係約定由被上訴人儘速拆除，以便設定地上權給上訴人，否則
      雙方也不會在此切結書中約定要由被上訴人切結「....願意負責於日後將該建
      物無條件拆除，而設定地上權予貴社....」。又依民法第九十八條規定之旨，
      解釋當事人之契約，應以當事人立約當時之真意為準，而真意何在，又以過去
      事實及其他一切證據資料為斷定之標準，不能拘泥文字致失真意。故原審未探
      究當事人真意，就此點亦未由當事人為完全之辯論而逕判決，顯有未合。
三、證據：除引用原審立證方法外，補提廣三名人雙星售屋廣告影本一件為證；並聲
    請向台中市政府工務局函調系爭房屋拆除執照，及訊問證人賴銘崇、賴秉勳。
乙、被上訴人方面：
    被上訴人未於準備程序及言詞辯論期日到場，亦未提出書狀作何聲明或陳述。
      理      由
一、本件被上訴人經合法通知，未於言詞辯論期日到場，核無民事訴訟法第三百八十
    六條各款所列情形，依上訴人之聲請，由其一造辯論而為判決。
二、被上訴人主張：坐落台中市○區○○○段一三二之十七及一三二之十九號地上建
    號一一六三三號即門牌同市○○○路一一０號，面積二一九．二九平方公尺建物
    ，及坐落同段一三二之二０號地上建號一二一九七號即門牌同市○○○街四七號
    面積三０七．一一平方公尺建物（下稱系爭建物），原分屬一審共同被告賴銘崇
    、賴秉勳所有，並分別出售與被上訴人（按經伊代位請求賴銘崇、賴秉勳將系爭
    建物所有權移轉登記與被上訴人名義）。而系爭建物坐落之該段一三二之一二、
    一七、一八、一九、二０號地，係被上訴人於買受系爭建物同時一併買受，並於
    取得所有權後，設定本金最高限額抵押權，向伊借款新臺幣一億四千萬元，惟自
    八十七年十月二十四日起，被上訴人即未再繳付利息，經伊催繳亦置之不理，又
    因該土地上系爭建物原非被上訴人所有，復無設定抵押權與伊，於伊將來實行該
    土地之抵押權時，該土地價值勢必大為低落，恐無法如數受償。又兩造簽立該切
    結書時，確係約定由被上訴人儘速拆除，以便設定地上權給上訴人，而系爭建物
    於被上訴人與賴銘崇、賴秉勳買賣時，已辦妥拆除執照，所在基地係供被上訴人
    交由訴外人廣三公司及順大裕公司建設興建「廣三名人雙星」，被上訴人本無維
    持原建物之意願。茲伊未為權利濫用，被上訴人自有拆除系爭建物之義務等情。
    本於該切結書之約定，求為命被上訴人應將系爭建物拆除之判決（原審判准上訴
    人對賴銘崇、賴秉勳請求部分，未據賴銘崇、賴秉勳聲明不服）。被上訴人則迄
    未到場，亦未提出書狀作何抗辯。
三、查上訴人主張被上訴人向伊借款，系爭建物原分屬賴銘崇、賴秉勳所有，嗣由被
    上訴人買受，兩造約於八十七年七月間簽立上開切結書之事實，業據上訴人於原
    審提出土地及建物登記簿謄本、不動產買賣契約書、借據、切結書、支付命令聲
    請狀影本等件為證，而系爭建物分別於八十四年一月及八十五年三月間新建完成
    ，業經原審判准移轉登記為被上訴人所有，有上開建物登記簿謄本及原判決載述
    可憑，被上訴人亦未到場爭執。上訴人此部分之主張，固非無據。惟觀諸被上訴
    人向上訴人借款所立該切結書記載：「....查該擔保物確係自用空地，而地上建
    物所有權亦為本人買受，本人願切結絕不將地上建物所有權移轉或設定負擔予第
    三人，並不於地上建物為增建之行為；另願意負責於日後將建物無條件拆除，而
    設定地上權予貴社，若有違約，立切結書除願負刑事責任外，並願將該土地及地
    上建物一併同受強制執行拍賣抵償債務絕無異議....」等語（原審卷三一頁）。
    其中所載「日後」二字究何所指，顯然並未約明，即上訴人亦自承此究為何日，
    由該切結書無法明知（本院卷七二頁）。而經本院依上訴人聲請，向台中市政府
    工務局函詢系爭建物有否核發拆除執照，據該局函覆：「該基地之建照檔及電腦
    紀錄內無申請拆除之資料」，有該局八十九年二月十七日八九中工建字第０００
    六七六號函可稽（本院卷六三頁）。可見上訴人謂系爭建物於被上訴人與賴銘崇
    、賴秉勳買賣時，已辦妥拆除執照一節，尚非有據。雖上訴人又稱當事人於當初
    確係約定由被上訴人儘速拆除系爭建物，伊行使選擇權，被上訴人有拆除系爭建
    物之義務云云，然細審證人賴銘崇、賴秉勳所證及上訴人所提出廣三名人雙星售
    屋廣告一件印載，均未證述及載明之，洵屬無從證明，上訴人復迄未舉出其他確
    切證據以實其說，殊亦不足為其主張此利己事實之有利認定。再參以上訴人並稱
    ：被上訴人未依限繳付借款利息，伊有實現前開土地抵押權之必要，請求被上訴
    人將之拆除等語（原審卷四頁），且承認該土地並未設定地上權與伊無訛（本院
    卷六六頁），自尚無為設定地上權與上訴人之情事。顯見該切結書所載被上訴人
    「願意負責於日後將建物無條件拆除」，難認其期限已屆至。乃上訴人遽予請求
    被上訴人依此切結書約定將之拆除，委難謂合。就令上訴人主張被上訴人確有違
    約非虛，該切結書亦載明：被上訴人「願將該土地及地上建物一併同受強制執行
    拍賣抵償債務絕無異議」，則上訴人於必要時，即非不得依強制執行法第七十五
    條第三項規定，聲請將系爭建物與該抵押標的物之土地併予查封、拍賣，俾予抵
    償抵押債權，斯復無違兩造所為上揭約定，又不致有害於被上訴人或其他債權人
    乃至社會整體經濟利益。是上訴人徒執該切結書，而謂被上訴人應拆除系爭建物
    ，亦不足採。
四、綜上所述，上訴人主張被上訴人應拆除系爭建物，為無可取。從而，上訴人依該
    切結書約定為本件請求，不應准許。原審就此為上訴人敗訴之判決，並無不合。
    上訴論旨，指摘原判決此部分不當，求予廢棄改判，為無理由，應予駁回。
五、本件事證已臻明確，上訴人其餘攻擊防禦方法及舉證，於本件判決結果不生影響
    無庸逐一論列，併此敘明。
六、據上論結，本件上訴為無理由。依民事訴訟法第四百四十九條第一項、第七十八
    條、第四百六十三條、第三百八十五條第一項前段，判決如主文。
中      華      民      國    八十九    年      四      月      五      日
~B1民事第五庭審判長法  官  林松虎
~B2                法  官  饒鴻鵬
~B3                法  官  簡清忠
右為正本係照原本作成。
不得上訴。
~B                書記官  陳振海
中      華      民      國    八十九      年      四      月     七     日
                                                                        Ａ


司法院資訊處製作；財團法人民間司法改革基金會備份。
